【裁判字號】    95,訴,1201
【裁判日期】    951116
【裁判案由】    綜合所得稅
【裁判全文】
臺北高等行政法院判決
                                  95年度訴字第01201號
                              .
原      告  甲○○
訴訟代理人  張文寬  律師
被      告  財政部臺北市國稅局
代  表  人  許虞哲（局長）住同上
訴訟代理人  乙○○
上列當事人間因綜合所得稅事件，原告不服財政部中華民國95年
2 月9 日台財訴字第09400609740 號訴願決定，提起行政訴訟。
本院判決如下：
    主  文
訴願決定及原處分 (復查決定)關於科處罰鍰部分均撤銷。
原告其餘之訴駁回。
訴訟費用由被告負擔二分之一，餘由原告負擔。
    事  實
一、事實概要：
    緣原告民國（下同）90年度綜合所得稅結算申報，虛報捐贈
    扣除額新臺幣（下同）951,900元，及短漏報其配偶營利及
    租賃所得計90,042元，致短漏所得稅額240,223元，違反所
    得稅法第71條第1項規定，被告經審理結果，乃補徵原告所
    得稅額328,916元，並按所漏稅額處1倍之罰鍰計240,200元
    （計至百元止）；原告不服，申請復查，未獲變更，提起訴
    願，經遭駁回，遂提起本件行政訴訟。
二、兩造聲明：
  (一)原告聲明：
    1.訴願決定、原處分均撤銷。
    2.訴訟費用由被告負擔。
  (二)被告聲明：
    1.駁回原告之訴。
    2.訴訟費用由原告負擔。
三、兩造之主張：
  (一)原告主張之理由：
    1.被告認原告之配偶將所有土地以贈與方式移轉予臺北市政
      府捷運局，並非無償移轉云云。惟有關契約書第6條第1項
      明確記載：「乙方應移轉所有權予甲方者，應依捐贈方式
      辦理。」，受捐贈人臺北市政府取得系爭土地，如需支付
      任何對價，該一契約條文焉有可能如此書寫？顯見臺北市
      政府取得捐贈之土地，並未支付任何對價。則原告配偶於
      90年10月30日，至臺北市稅捐稽徵處，申報土地所有權移
      轉契約書，以贈與方式將系爭土地移轉給臺北市政府，自
      屬捐贈。
    2.系爭契約書除於第6條第2項約定：「乙方應移轉所有權予
      甲方者，應依捐贈方式辦理。」尚於第5條第1項第2款約
      定：「無償提供為地方政府所有。」另於第5條第2項第4
      款約定：「無償取得所應持分之土地所有權。」前後條文
      互相呼應。原告捐贈予臺北市政府之系爭100,000分之430
      持分土地，確屬捐贈，並無被告所臆測之有償移轉之情事
      。
    3.依遺產及贈與稅法第20條規定：「捐贈各級政府之財產，
      不計入贈與總額。」另依所得稅法第17條第1項（二）、
      列舉扣除額，１、規定：「捐贈：．．．，有關對政府之
      捐贈，不受金額之限制。」，原告就系爭土地持分之捐贈
      ，依法自得於申報年度綜合所得稅時，將相當於土地公告
      現值之金額列舉為扣除額，絕無被告所稱，有虛報捐贈扣
      除額之情事。
    4.被告謂贈與移轉約定於雙務契約內，該部分之約定即屬有
      對價關係而非贈與云云，係屬無稽。因縱屬雙務契約，惟
      就土地持分贈與之移轉，仍非不得加以約定。又系爭土地
      是否符合被徵收之要件，未見被告舉證證明，自無從加以
      比較。另原告之配偶履行該契約所獲之利益，何以與土地
      被徵收取得徵收補償費之實質利益，相差甚巨，亦未見被
      告明確證明，自均屬臆測之詞。而臺北市政府取得原告配
      偶之土地，究竟支付何種具體之對價，迄未見被告舉證證
      明，僅泛稱類似互易之有償行為云云，顯然無稽。
    5.系爭土地如非贈與，何以現行相關土地登記法規，得以贈
      與為所有權移轉登記要件，亦未見被告加以說明。況通謀
      虛偽，僅私人間始可能發生，例如真買賣假贈與，真有償
      移轉假無償贈與。然本件接受贈與土地之人，並非私人，
      而係臺北市政府，其所取得之大安站站體建物及其上數層
      樓房建物，依法所需搭配之土地持分，如非賴地主捐贈，
      在其未支付任何對價之情形下，將從何而來？設臺北市政
      府自原告配偶取得之系爭土地，非無償取得，而係有支付
      對價，臺北市政府自不可能同意原告配偶以捐贈之方式辦
      理移轉，且臺北市政府應無為原告之配偶掩蓋被告所臆測
      之對價關係之理。
    6.被告稱：在所有捐贈土地持分予臺北市政府之土地所有權
      人中，僅部分土地所有權人於申報年度綜合所得稅時，將
      該等捐贈申報為列舉扣除額，原告即係其中之一，既然有
      部分捐贈人未申報，則原告應心知肚明該等捐贈並非捐贈
      云云。法制社會講求的是法律及證據，而非臆測或心知肚
      明。將對政府之捐贈，申報為列舉扣除額，此乃納稅義務
      人之權利，納稅義務人是否行使該一權利，乃納稅義務人
      之自由。設有100位土地所有權人為該等捐贈，僅1人於申
      報年度綜合所得稅時，將其捐贈列舉為扣除額，亦不得推
      論謂，該人係虛偽報捐贈扣除額。
    7.本件系爭土地持分之移轉，就外觀上確屬捐贈，且為受贈
      人臺北市政府所允受，而契約書又明確記載應以捐贈方式
      辦理，且確已辦妥移轉，自屬對地方政府之捐贈，符合所
      得稅法，得列為捐贈扣除額之規定。顯見原告尚非明知不
      實而虛列該一捐贈扣除額。縱解釋上非屬捐贈，此亦不過
      係見仁見智之問題，尚非蓄意逃漏稅捐。故而應非虛列，
      至多僅係錯列。被告命原告補繳稅額為已足，尚不具備違
      法申報逃漏稅捐之要件，應無處以罰鍰之必要。
  (二)被告主張之理由：
    1.按「按前3條規定計得之個人綜合所得總額，減除左列免
      稅額及扣除額後之餘額，為個人之綜合所得淨額‧‧‧二
      、扣除額：納稅義務人就左列標準扣除額或列舉扣除額擇
      一減除外，並減除特別扣除額：‧‧‧（二）列舉扣除額
      ：1.捐贈：對於教育、文化、公益、慈善機構或團體之捐
      贈總額最高不超過綜合所得總額20﹪為限。但有關國防、
      勞軍之捐贈及對政府之捐獻，不受金額之限制。」為行為
      時所得稅法第17條第1項第2款第2目第1小目所明定。
    2.本件原告90年度綜合所得稅結算申報，虛列捐贈土地扣除
      額951,900元，案經被告查獲，乃依首揭規定，予以剔除
      補徵稅額328,916元。
    3.本案係原告之配偶與臺北市政府簽訂「大眾捷運系統土地
      聯合開發」契約書合作興建聯合開發建築物，由原告之配
      偶提供所有之大安區○○段○○段647號土地，面積106 平
      方公尺（原告之配偶權利範圍三分之一），合併其他所有
      權人之總面積為2,077平方公尺，原告之配偶依約分配登
      記持分為100,000分之797；依契約規定雙方（土地所有權
      人及臺北市政府）各自負擔與投資人合建分坪所應分配與
      投資人之樓地板面積及其應持分土地，或負擔所取得建物
      之建造費用且依聯合開發須提供部分土地作為地方公共設
      施時，依各人提供基地面積比例分擔，無償提供為地方政
      府所有；故原告之配偶以贈與名義移轉持分十萬分之四三
      ０，於90年10月30日至臺北市稅捐稽徵處申報土地贈與所
      有權移轉契約書，以贈與方式移轉給臺北市政府捷運工程
      局。是本案土地之移轉，應係原告之配偶取得參與土地聯
      合開發利益之對價，純為互相履行債權債務之法律關係所
      由得，屬雙務契約之性質，即一方未依約履行時，有使他
      方承受不利益之結果，此觀諸卷附契約書第2 條方式、第
      5 條土地及建物權利義務分配及第11條違約處理等約定條
      文內容自明，臺北市政府顯非單純承受贈與物。又依上開
      土地聯合開發契約書第5 條第3 項各項款內容，原告之配
      偶依約取得變更都市計畫前之原可建樓地板面積、因聯合
      開發變更都市計畫或區域計畫而增加之可建樓地板面積之
      半數、依聯合開發辦法獎勵規定而增加之可建樓地板面積
      之半數及取得前揭增加樓地板面積建築物所應持分之土地
      等權益，並非單純以其自己之財產無償給與臺北市政府，
      而未取得對價之情形。且依該契約書第11條規定，原告之
      配偶如違反第1 條第3 項（提供捷運系統需用等土地）時
      ，除喪失聯合開發之一切權利及賠償損失外，並應所提供
      土地之所有權移轉臺北市政府，屬捷運系統需用土地者由
      臺北市政府辦理徵收。上開履約與否與原告之配偶所獲利
      益相差甚距，原告之配偶參與該開發案知之甚明，主張所
      為提供土地係無償捐贈，顯非實情，是被告否准認列係爭
      捐贈扣除額951,900 元，徵諸首揭規定，並無不合。
    4.按「個人之綜合所得稅，就個人綜合所得總額，減除免稅
      額及扣除額後之綜合所得淨額計徵之。」、「納稅義務人
      應於每年5月1日起至5月31日止，填具結算申報書，向該
      管稽徵機關，申報其上一年度內構成綜合所得總額或營利
      事業收入總額之項目及數額，以及有關減免、扣除之事實
      ，並應依其全年應納稅額減除暫繳稅額、尚未抵繳之扣繳
      稅額及可扣抵稅額，計算其應納之結算稅額，於申報前自
      行繳納。‧‧‧」、「納稅義務人已依本法規定辦理結算
      申報，但對依本法規定應申報課稅之所得額有漏報或短報
      情事者，處以所漏稅額兩倍以下之罰鍰。」分別為行為時
      所得稅法第13條、第71條第1項前段及第110條第1項所明
      定。次按「三、有左列情形之一者：1.夫妻所得分開申報
      逃漏所得稅者。2.虛報免稅額或扣除額者。處所漏稅額1
      倍之罰鍰。」復為財政部86年8月16日台財稅第861912280
      號函發佈稅務違章案件裁罰金額或倍數參考表所規定。
    5.本件原告90年度綜合所得稅結算申報，虛報捐贈扣除額
      951,900元，及短漏報其配偶營利及租賃所得計90,042元
      ，致短漏所得稅額240,223元，違反所得稅法第71條第1項
      規定，被告除依法補徵稅額328,916元外，並按所漏稅額
      處1倍之罰鍰240,200元。
    6.原告訴稱：查臺北市政府取得原告配偶捐贈之土地，根本
      未支付任何對價，否則契約書第6條第2項不可能如此書寫
      。縱該一捐贈，不符扣除要件，亦與原告是否係明知無捐
      贈事實而虛列扣除額有間等語。本件原告之配偶與臺北市
      政府合意簽訂「大眾捷運系統土地聯合開發」契約書，原
      告之配偶依該契約書移轉土地予臺北市政府，係基於履行
      契約所訂之權利義務關係，實質上為類似互易之有償行為
      ，原告因履行該契約所獲之利益與土地被徵收取得徵收補
      償費之實質利益差別甚距，已如前述，其雙方為配合現行
      相關土地登記法規，得以「贈與」為所有權之移轉原因登
      記要件，進而合法享受免徵土地增值稅之利益，使移轉手
      續單純化，而對於土地移轉方式之合意，亦無從掩蓋上開
      契約條件之權益關係，事實上仍存在相對對價之事實，原
      告明知無捐贈事實，仍列報捐贈扣除額，被告依前揭規定
      ，按所漏稅額240,223元處1倍罰鍰240,200元（計至百元
      止），並無不合。
    理  由
一、本件訴訟繫屬中被告代表人張盛和，改為許虞哲擔任，茲據
    新任代表人具狀承受訴訟，核無不合，應予准許。
二、按「按前3 條規定計得之個人綜合所得總額，減除左列免稅
    額及扣除額後之餘額，為個人之綜合所得淨額‧‧‧二、扣
    除額：納稅義務人就左列標準扣除額或列舉扣除額擇一減除
    外，並減除特別扣除額：‧‧‧（二）列舉扣除額：1.捐贈
    ：對於教育、文化、公益、慈善機構或團體之捐贈總額最高
    不超過綜合所得總額20﹪為限。但有關國防、勞軍之捐贈及
    對政府之捐獻，不受金額之限制。」為行為時所得稅法第17
    條第1 項第2 款第2 目第1 小目所明定。
三、本件原告之配偶與臺北市政府簽訂「大眾捷運系統土地聯合
    開發」契約書合作興建聯合開發建築物，由原告之配偶提供
    所有之大安區○○段○ ○段647 地號土地，面積106 平方公
    尺（原告之配偶權利範圍1/3）(以下稱系爭土地)， 合併其
    他所有權人之總面積為2,077 平方公尺，原告依約分配登記
    持分為100,000分之797；依上開契約規定雙方（土地所有權
    人及臺北市政府）各自負擔與投資人合建分坪所應分配與投
    資人之樓地板面積及其應有部分土地，或負擔所取得建物之
    建造費用且依聯合開發須提供部分土地作為地方公共設施時
    ，依各人提供基地面積比例分擔，無償提供為地方政府所有
    ，原告配偶因而以贈與名義移轉應有部分100,000分之430，
    於90年10月30日至臺北市稅捐稽徵處申報土地贈與所有權移
    轉契約書，以贈與方式移轉給臺北市政府( 管理機關為捷運
    工程局) ，嗣於90年度綜合所得稅結算申報，列報系爭土地
    之捐贈扣除額951,900 元。被告以系爭土地應有部分之移轉
    ，係履行雙務契約，並非贈與，認定原告虛報捐贈扣除額，
    連同原告短漏報其配偶營利及租賃所得計90,042元，致短漏
    所得稅額240,223 元，補徵原告所得稅額328,916 元，並按
    所漏稅額處1 倍之罰鍰計240,200 元（計至百元止）。原告
    就被告認定原告虛報捐贈扣除額部分不服，循序提起本件訴
    訟，如事實欄所載，主張系爭土地應有部分之移轉為所得稅
    法第17條第1 項第2 款第2 目之對政府之捐贈。
四、補徵稅額部分：
(一)、租稅之課徵，應本租稅法定主義，依照經濟考察方法 (實
      質課稅原則)為 量能課稅，以維租稅公平。是租稅之課徵
      ，著重在課稅事實之經濟面，而非其外觀之法律形式或用
      語。
( 二) 、依原告配偶與台北市政府簽訂聯合開發契約書第5條第2
      、3 項之約定，雙方之權利義務約為：建築物之興建費用
      由地主與台北市政府按分得之坪數依比例負擔；建築物部
      分，所有屬捷運設施之部分均由台北市政府取得（包括捷
      運系統需用之室外空間），其餘部分雙方對半平分，包括
      (1)、因聯合開發變更都市計劃而增加的可建樓地板面積，
      (2)、依聯合開發獎勵辦法規定而增加的可建樓地板面積；
      土地部分，以上開建築物所坐落之基地（包括法定空地在
      內）為基礎，台北市政府按上開建築物之分配比例配得之
      部分，其所對應之土地應有部分比例，由地主無償移轉予
      台北市政府所有；原告配偶為履行上開無償移轉土地予台
      北市政府之公法契約義務，而將系爭土地應有部分移轉予
      台北市政府。足見原告配偶與台北市政府簽訂聯合開發契
      約，性質為雙務契約，互負上開之對待給付義務。是被告
      認為系爭土地應有部分之移轉，係原告配偶取得參與土地
      聯合開發利益之對價，純為互相履行債權債務之法律關係
      所由得，並非以其自己之財產無償給與臺北市政府，而否
      准認列係爭捐贈扣除額951, 900元，即無不合。原告徒以
      該契約「依贈與方式辦理」、「無償提供為地方政府所有
      」、「無償取得所應持分之土地所有權」等用語，主張為
      捐贈云云，違反上述租稅之課徵，應依照經濟考察方法(
      實質課稅原則) 為量能課稅之原則，自無足採。
五、科處罰鍰部分：
(一)、行為時所得稅法第13條、第71條第1 項前段及第110 條第
      1 項分別明定：「個人之綜合所得稅，就個人綜合所得總
      額，減除免稅額及扣除額後之綜合所得淨額計徵之。」、
      「 納稅義務人應於每年5 月1 日起至5 月31日止，填具結
      算申報書，向該管稽徵機關，申報其上一年度內構成綜合
      所得總額或營利事業收入總額之項目及數額，以及有關減
      免、扣除之事實，並應依其全年應納稅額減除暫繳稅額、
      尚未抵繳之扣繳稅額及可扣抵稅額，計算其應納之結算稅
      額，於申報前自行繳納。‧‧‧」及「納稅義務人已依本
      法規定辦理結算申報，但對依本法規定應申報課稅之所得
      額有漏報或短報情事者，處以所漏稅額兩倍以下之罰鍰。
      」是所得稅之漏稅罰，性質上為結果犯，依司法院釋字第
      275 號解釋意旨，以故意過失為要件，且無推定過失之適
      用。
(二)、被告科處原告系爭捐贈列報之漏稅罰，無非是以原告明知
      無捐贈事實，仍列報捐贈扣除額為據。然本件上開聯合開
      發契約書多處使用「依贈與方式辦理」、「無償提供為地
      方政府所有」、「無償取得所應持分之土地所有權」 (第
      5 條第1 項第2 款、第2 項第4 款、第6 條第1 項第2 款
      ) ，且此契約書屬制式契約，是由台北市政府而非原告配
      偶所擬具。再據上開契約內容，原告配偶移轉系爭土地應
      有部分予台北市政府，關於土地增值稅，依土地稅法第5
      條之規定，因其原因事實為無償移轉，納稅義務人則為受
      讓取得土地之人（即台北市政府），從形式上看來，受讓
      人為政府機關，而依土地稅法第28條之規定，土地受讓人
      為政府時，免徵土地增值稅（見本院卷附第72頁至75頁之
      台北市稅捐稽大安分處90年9 月5 日函文繳款書，及原處
      分所附免稅證明) 。政府機關既表明系爭土地應有部分之
      移轉為贈與，稅捐稽徵機關亦以無償移轉( 贈與) 為土地
      增值稅之處理，原告因而信賴系爭土地應有部分之移轉屬
      贈與行為，實屬正當有據。否則豈不要求人民比相關政府
      甚至稅捐機關更知租稅法律？如果原告之申報捐贈扣除額
      ，必須受罰，則台北市政府及台北市稅捐稽徵處豈不成為
      逃漏稅違章者之幫兇？被告主張原告明知無捐贈事實，仍
      列報捐贈扣除額云云，並不足採。原告既正當信賴系爭土
      地應有部分之移轉屬贈與行為，即無逃漏所得稅之故意過
      失，其申報捐贈扣除額，雖致生漏稅結果，亦不應處罰。
      被告科處原告此部分之罰鍰，即乏依據。
六、從而，原處分補徵原告所得稅額328,916 元部分，並無違法
    ，訴願決定予以維持，亦無不合。此部分原告訴請撤銷，為
    無理由，應予駁回。至按所漏稅額科處原告1 倍之罰鍰240,
    200 元，因科罰列報系爭捐贈部分於法無據，難以維持，訴
    願決定未予糾正，亦有未洽。此部分原告訴請撤銷，為有理
    由，爰併予撤銷。
七、據上論結，本件原告之訴為一部有理由，一部無理由，爰依
    行政訴訟法第107 條、民事訴訟法第79條，判決如主文。
中    華    民    國    95     年    11     月   16   日
                        第三庭審判長法  官 姜素娥
                                    法  官 陳國成
                                   法  官 吳東都
上為正本係照原本作成。
如不服本判決，應於送達後20日內，向本院提出上訴狀並表明上
訴理由，如於本判決宣示後送達前提起上訴者，應於判決送達後
20日內補提上訴理由書（須按他造人數附繕本）。
中    華    民    國    95     年    11     月   16   日
                                    書記官 張能旭


司法院資訊處製作；財團法人民間司法改革基金會備份。
